【裁判字號】    88,易,3935
【裁判日期】    890908
【裁判案由】    違反著作權法
【裁判全文】
臺灣高雄地方法院刑事判決                        八十八年度易字第三九三五號
    公  訴  人  臺灣高雄地方法院檢察署檢察官
    被      告  甲○○
右列被告因違反著作權法案件，經檢察官提起公訴（八十八年度偵字第六０九四號）
，本院判決如左：
    主  文
本件公訴不受理。
    理  由
一、公訴意旨略以：被告甲○○係設於高雄縣鳳山市○○街一三三號「城市漫畫店」
    之負責人，明知「新世紀ＥＶＡＮＧＥＬＩＯＮ劇場版，死與新生」及「新世紀
    ＥＶＡＮＧＥＬＩＯＮ補完版，ＡＩＲ／真心為你」之錄影節目，係新潮社有限
    公司（下稱新潮社公司）享有著作財產權之視聽著作，未經新潮社公司之授權不
    得擅自販賣，竟於民國八十八年一月底，以每卷錄影帶新台幣（下同）一百五十
    元之代價，向年登企業社業務員（年籍不詳且未據告訴）購買第三人國霖影視社
    （未據告訴）擅自重製上開錄影節目之錄影帶一批，再以每卷二百五十元之價格
    出售予不特定之消費者牟利。嗣於八十八年二月十五日上午十一時十五分許，經
    警持本署檢察官之搜索票會同新潮社公司人員李眷宗當場查獲，並扣得尚未售出
    之「新世紀ＥＶＡＮＧＥＬＩＯＮ劇場版，死與新生」錄影帶一卷及「新世紀Ｅ
    ＶＡＮＧＥＬＩＯＮ補完版，ＡＩＲ／真心為你」錄影帶二卷，因認被告涉有違
    反著作權法第八十七條第二款、第九十三條罪嫌。
二、按告訴乃論之罪，未經合法告訴者，應諭知不受理之判決，刑事訴訟法第三百零
    三條第三款定有明文。又告訴乃論之罪係經無告訴權人為告訴者，其告訴本非合
    法，亦屬刑事訴訟法第三百零三條第三款未經告訴之情形。訊據被告甲○○固不
    否認於八十八年一月底，以每卷一百五十元之價格向年登公司企業社購買扣案錄
    影帶，並準備以每卷二百五十元之價格出售，而陳列於其所經營之「城市漫畫店
    」內之事實，並有錄影帶三卷扣案可稽；惟矢口否認有何違反著作權法之犯行，
    辯稱：伊當時向年登企業社購買時，年登企業社並沒有告知錄影帶是別人有版權
    的著作，目前在市面也沒有告訴人新潮社公司發行的錄影帶，且「死與新生」、
    「ＡＩＲ」、「真心為你」等著作在日本的發行時間遠較告訴代理人李眷宗所指
    主為早，該等著作應不受我國著作權法保護等語。
三、經查：
  (一)本件於被告甲○○經營之城市漫畫店內查獲之三卷錄影帶分別為「新世紀ＥＶＡ
    ＮＧＥＬＩＯＮ劇場版，死與新生」（英文名稱：ＥＶＡＮＧＥＬＩＯＮ：ＤＥ
    ＡＴＨ（ＴＲＵＥ）ＡＮＤ  ＥＶＡＮＧＥＬＩＯＮ：ＲＥＢＩＲＴＨ，下稱「
    死與新生劇場版」）、「新世紀ＥＶＡＮＧＥＬＩＯＮ補完版，ＡＩＲ」（下稱
    ＡＩＲ補完版」）、「新世紀ＥＶＡＮＧＥＬＩＯＮ補完版，真心為你」（下稱
    「真心為你補完版」），而前開視聽著作「死與新生劇場版」、「ＡＩＲ補完版
    」、「真心為你補完版」之著作人權為日本公司ＫＩＮＧ  ＲＥＣＯＲＤＳ‧Ｇ
    ＡＩＮＡＸ‧ＭＯＶＩＣ，ＫＩＮＧ  ＲＥＣＯＲＤＳ‧ＧＡＩＮＡＸ‧ＭＯＶ
    ＩＣ並於八十七年十二月一日（即平成十年十二月一日）專屬授權告訴人新潮社
    公司在我國享有電影上映權、無線電視播送權、有線電視播送權及錄影帶、影音
    光碟、雷射光碟之家庭、公開播送、重製、發行等著作財產權，授權期間自八十
    七年十二月一日起至九十年十一月三十日止，有告訴人新潮社公司提出經台北駐
    日本經濟文化代表處認證之映像版權許諾契約書、原產地證明、首次發行證明書
各一紙及行政新聞局錄影帶節目審查合格證明書一紙附卷可稽，是本件視聽著作
    「死與新生劇場版」、「ＡＩＲ補完版」、「真心為你補完版」均屬外國人之著
    作一情，應堪認定。
  (二)又「公開播送」係指基於公眾接受訊息為目的，以有線電、無線電或其他器材，
    藉聲音或影像向公眾傳達著作之內容，而「公開上映」係指以單一或多數視聽機
    或其他傳送影像之方法，於同一時間向現場或現場以外一定場所之公眾傳達著作
    之內容，至於「發行」乃指權利人散布能滿足公眾合理需要之重製物，著作權法
    第三條第一項第七款、第八款、第十二款分別定有明文，是於電視上或電影院播
    送、上映視聽著作，均非屬著作權法中所稱之發行，故被告辯稱「死與新生劇場
    版」於日本發行之時間為八十六年三月十五日，「ＡＩＲ補完版」與「真心為你
    補完版」於日本之發行時間為八十六年七月十九日，乃係將ＥＶＡＮＧＥＬＩＯ
    Ｎ年表上所記載於電影院之上映時間誤為發行時間，合先敘明。
  (三)又按外國人之著作合於下列情形之一者，得依本法享有著作權。但條約或協定另
    有約定，經立法院議決通過者，從其約定。一、於中華民國管轄區域內首次發行
    ，或於中華民國管轄區域外首次發行後三十日內在中華民國管轄區域內發行者。
    但以該外國人之本國，對中華民國人民之著作，在相同之情況下，亦予保護且經
    查證屬實者為限；著作權法第四條第一款定有明文。查本案視聽著作「ＡＩＲ補
    完版」、「真心為你補完版」於日本發行之時間分別為八十七年八月十二日、八
    十七年九月九月，有ＥＶＡＮＧＥＬＩＯＮ年表附卷可稽，而「ＡＩＲ補完版」
    、「真心為你補完版」於我國發行之時間為八十八年一月十三日，業經告訴人代
    理人李眷宗指述在卷（見偵查卷第九頁），並有告訴人代理人李眷宗提出之發票
    影本四紙在卷可參，是縱告訴人新潮社公司所述「ＡＩＲ補完版」、「真心為你
    補完版」於我國發行之時間為真，其距「ＡＩＲ補完版」、「真心為你補完版」
    於日本首次發行之八十七年八月十二日、八十七年九月九日約為五月至六月，顯
    已逾三十日，故不符合著作權法第四條第一款所稱之於我國管轄區域內首次發行
    ，或於我國管轄區域外首次發後三十日內在我國管轄區域內發行之要件，告訴人
    新潮社公司自不得援引著作權法第四條第一款之規定主張於我國享有前開視聽著
    作「ＡＩＲ補完版」、「真心為你補完版」之著作權。
  (四)又告訴人新潮社公司雖主張得援引中美著作權保護協定規定，主張在我國享有著
    作權，惟北美事務協調委員會與美國在台協會著作權保護協定（以下簡稱中美著
    作權保護協定）第一條第(三)項規定：「『受保護人』係指：甲、依各該領域法律
    認定為公民或國民之個人或法人，及乙、於該領域內首次發行其著作之個人或法
    人。」，第(四)項規定：「以下各款對象，倘符合本段乙款以下之規定者，於本協
    定雙方領域內，亦視為『受保護人』：甲、上述(三)項甲款所稱之人或法人。乙、
    上述第(三)項甲款所稱之人或法人，擁有大多數股份或其他專有利益或直接、間接
    控制無論位於何處之法人。第四項所規定之人或組織，在締約雙方領域內，於下
    開兩款條件下，經由有關各造簽訂任何書面協議取得文學或藝術著作之專有權利
    者，應被認為係『受保護人』：甲、該專有權利係該著作於任一方領域參加之多
    邊著作權公約會員國內首次發行後一年內經由有關各造簽署協議取得者。乙、該
    著作須已可在任一方領域內對公眾流通。」，中美著作權保護協定第一條第三項
    、第四項分別定有明文。再按，協定效力在於規範締約國間之權利義務關係，屬
    國與國之關係，至於有關締約國內國國民間之權利義務關係，則應依內國法加以
    認定，無適用協定之餘地；換言之，協定之效力僅使締約國互依締約之內容對他
    造締約國行使權利或負擔義務，而無規範內國國民相互間或與非締約國間之效力
    。是中美著作權保護協定既屬國際協定，則其規範者為美國之『受保護人』得於
    我國領域內，或我國之『受保護人』得於美國領域，獲得雙方政府之行政及司法
    保護，藉以行使著作權，而不包括我國之『受保護人』於我國領域內行使著作權
    之情形，我國『受保護人』就所取得專有權利之外國著作能否於我國主張著作權
    ，仍應依著作權法第四條關於外國著作之相關規定認定，苟認為我國人之受保護
    程度不及美國人，自應循立法途徑加以解決。
  (五)故本件視聽著作「ＡＩＲ補完版」、「真心為你補完版」為外國人日本公司之著
    作，其未在我國管轄區域域內首次發行，亦未在我國管轄區域外首次發行後三十
    日內，於我國管轄區域內發行，而日本與我國復未簽訂有關保護著作權之條約或
    協定，依其本國法之法令及慣例，亦未對我國國民之著作加以保護，是以本件視
    聽著作「ＡＩＲ補完版」、「真心為你補完版」無從依我國著作權法享有著作權
    ，告訴人新潮社公司即非著作財產權受侵害之被害人，所提告訴為不合法，應係
    未經合法告訴。
  (六)另「死與新生劇場版」錄影帶及雷射光碟等於日本首次發行之時間為八十七年十
    二月二十三日，業經告訴人代理人李眷宗指述綦詳，核與被告提出之ＥＶＡＮＧ
    ＥＬＩＯＮ年報記載之發行時間相符，並有告訴人新潮社公司提出經台北駐日經
    濟文化代表處認證之首次發行證明書在卷可參，應堪採信。告訴人新潮社公司雖
    主張視聽著作「死與新生劇場版」於我國發行之時間為八十八年一月十三日，已
    符合我國著作權法第四條第一款之規定等情，然觀諸告訴人新潮社公司提出之四
    紙發票，買受人分別為華眾資訊有限公司、富康興業有限公司、小毛蟲漫畫便利
    屋、孔雀王玩具店，數量分別為影音光碟一百片、影音光碟二千二百片及錄影帶
    一千卷、影音光碟十片及錄影帶十卷、影音光碟四片及錄影帶四卷，有統一發票
    影本四紙可考，是除出售予富康星業有限公司之數量達三千二百片外，其餘出售
    予華眾資訊有限公司、小毛蟲漫畫便利屋、孔雀王玩具店之數量共計僅有一百一
    十四片，數量極稀。再經證人即富康興業有限公司之負責人康振良於另案中證稱
    ：富康公司從事視聽著作商品之代理銷售，都是批貨給商家，不直接販賣予消費
    者，本案視聽著作係於八十八年七月間向告訴人購入後始對外販賣，其他盤商何
    時販賣我不清楚，但我向告訴人要求必須與其他盤商一起上市，不能遲延過久，
    告訴人開具予富康公司之八十八年一月十五日統一發票，實際進貨者係「世界末
    日、ＡＩＲ」、「在世界中心呼喊愛情的怪物、真心為你」視聽著作的合輯，非
    「死與新生、ＡＩＲ、真心為你」的合輯，我不知告訴人公司開具的統一發票何
    以記載為「新世紀福音戰士劇場版—死與新生、ＡＩＲ、真心為你」‧‧‧‧，
    等語，有臺灣台北地方法院八十八年度易更(一)字第一０號判決附卷可稽，是足見
    告訴人新潮社公司並無八十八年一月十五日出售三千二百片之「死與新生劇場版
    」予富康興業有限公司之舉，與被告所述於八十八年一月底購入「死與新生劇場
    版」時，市面上並無「死與新生劇場版」之錄影帶、光碟流通之情相吻，應堪採
    信，故告訴人新潮社公司所提供之前開四紙發票是否屬實，已非無疑；況且扣除
    告訴人新潮社公司出售予富康興業有限公司之部分外，其餘出售予華眾資訊有限
    公司、小毛蟲漫畫便利屋、孔雀王玩具店之「死與新生劇場版」影音光碟及錄影
    帶之總數僅為一百二十八片，亦未達滿足公眾合理需要之數量，因而告訴人新潮
    社公司主張視聽著作「死與新生劇場版」於八十八年一月十三日已於我國公開發
    行一情，洵無足採。此外，告訴人新潮社公司亦未能提出其他足資證明「死與新
    生劇場版」已於我國管轄領域外首次發行後三十日內，於我國管轄領域內發行之
    佐證，是告訴人新潮社公司自不得主張依著作權法第四條第一款之規定享有「死
    與新生劇場版」之著作權。末者，告訴人新潮社公司不得援引中美著作權保護協
    定規定，主張於我國享有著作權，已如前述，故告訴人新潮社公司並未享有視聽
    著作「死與新生劇場版」著作財產權甚明。
  (七)綜上所述，本件視聽著作「ＡＩＲ補完版」、「真心為你補完版」、「死與新生
    劇場版」為外國人日本公司之著作，其未在我國管轄區域域內首次發行，亦未在
    我國管轄區域外首次發行後三十日內，於我國管轄區域內發行，而日本與我國復
    未簽訂有關保護著作權之條約或協定，依其本國法之法令及慣例，亦未對我國國
    民之著作加以保護，是以本件視聽著作「ＡＩＲ補完版」、「真心為你補完版」
    、「死與新生劇場版」無從依我國著作權法享有著作權，告訴人新潮社公司即非
    著作財產權受侵害之被害人，所提告訴為不合法，應係未經合法告訴，依照刑事
    訴訟法第三百零三條第三款之規定，自應由本院為不受理之諭知。
據上論斷，應依刑事訴訟法第三百零三條第三款，判決如主文。
本案經檢察官郭武義到庭執行職務。
中      華      民      國    八十九    年      九      月      八      日
                                  臺灣高雄地方法院刑事第七庭
                                      法  官    曾  淑  娟
右正本證明與原本無異。
如不服本判決，應於判決送達後十日內，向本院提出上訴狀。
                                      書記官    陳  恩  如
中      華      民      國    八十九    年      九      月      八      日


司法院資訊處製作；財團法人民間司法改革基金會備份。
